臺灣高等法院刑事判決　　　　　　　　100年度上訴字第802號
上　訴　人
即　被　告　陳聯澄
選任辯護人　傅文民律師
上列上訴人因違反毒品危害防制條例案件，不服臺灣板橋地方法
院99年度訴字第3336號，中華民國100 年1 月20日第一審判決（
起訴案號：臺灣板橋地方法院檢察署99年度毒偵字第5726號），
提起上訴，本院判決如下：
    主  文
原判決撤銷。
本件公訴不受理。
    理  由
一、公訴意旨略以：被告陳聯澄於民國（下同）88年間，因施用
    毒品案件，經臺灣臺北地方法院裁定送觀察勒戒後，於88年
    3 月4 日因無繼續施用毒品傾向釋放出所，復因施用毒品案
    件，經同院裁定送觀察勒戒後，於88年12月9 日因無繼續施
    用毒品傾向釋放出所；又因運輸毒品案件，經福建金門地方
    法院以87年度訴字第25號判處有期徒刑7 年6 月確定；再因
    販賣毒品案件經本院以88年度上訴字第3378號判處有期徒刑
    7 年6 月確定，上開數罪定應執行刑後，應執行有期徒刑14
    年，於99年5 月13日縮短刑期假釋出監並付保護管束，於10
    1 年10月31日保護管束期滿（未構成累犯）。詎猶不知悔改
    ，復基於施用第一級毒品海洛因之犯意，於99年6 月21日上
    午10時22分為臺灣板橋地方法院檢察署觀護人室採尿回溯26
    小時內之某時許，在不詳處所，以不詳方式施用第一級毒品
    海洛因1 次。嗣因其為受保護管束人，經同署觀護人室通知
    其於同日到場採尿送驗後，結果呈嗎啡項目陽性反應，始悉
    上情。因認被告所為，涉犯毒品危害防制條例第10條第1 項
    之施用第一級毒品罪嫌云云。
二、原審判決略以：
  (一)本件業經被告陳聯澄於原審最後1 次審理時坦認犯行；另被
    告經上開觀護人室採集尿液檢體送驗結果，呈嗎啡陽性反應
    乙節，有臺灣尖端先進生技醫藥股份有限公司濫用藥物檢驗
    報告（尿液檢體編號：000000000 ）、同公司複驗檢體之濫
    用藥物檢驗報告（尿液檢體編號：000000000 甲、乙）及臺
    灣板橋地方法院檢察署受保護管束人尿液檢體監管紀錄表在
    卷可稽。又本件被告因感冒曾於99年6 月19日至診所就醫並
    服用藥物，然其所服用藥品之主要成分均不含嗎啡或可代謝
    成嗎啡成分等情，復有五福診所診療紀錄單及行政院衛生署
    食品藥物管理局99 年8月31日FDA 管字第0990051828號函附
    卷可查。
  (二)按觀察、勒戒或強制戒治執行完畢釋放後，5 年內再犯施用
    第一、二級毒品之罪者，檢察官應依法追訴，毒品危害防制
    條例第23條第2 項定有明文；次按修正毒品危害防制條例就
    施用毒品者，僅於「初犯」及「5 年後再犯」2 種情形，有
    其追訴條件之限制，即須於初犯經觀察、勒戒或強制戒治釋
    放後，5 年內均無施用毒品之行為，始能認其前所實施之觀
    察、勒戒或強制戒治已足遮斷毒癮，而得於5 年後再犯時，
    再予適用初犯之規定，重行觀察、勒戒等程序；倘5 年內已
    經再犯，被依法追訴處罰，縱其第3 次（或第3 次以上）施
    用毒品之時間在初犯釋放5 年以後，即與「5 年後再犯」之
    情形有別，且因已於「5 年內再犯」，顯見其再犯率甚高，
    原實施觀察、勒戒或強制戒治，已無法收其實效，而無5 年
    戒斷期之存在，自無再經觀察、勒戒及強制戒治之必要，應
    由檢察官逕行起訴（最高法院95年度台非字第59號、95年度
    台非字第65號判決意旨參照）。查本件被告有事實欄所載施
    用毒品前科，且係第1 次觀察、勒戒期滿釋放後，於「5 年
    內」再犯第2 次施用毒品犯行，已如前述，並有臺灣高等法
    院被告前案紀錄表在卷可稽；據此，依前開法條及判決意旨
    ，本件被告既已在觀察、勒戒執行完畢釋放後之5 年內再犯
    施用毒品罪，本案犯行自應由檢察官逕行起訴，附此敘明。
    綜上，本件事證已明，被告犯行堪以認定。
  (三)查海洛因屬毒品危害防制條例第2條第2項第1款所稱之第一
    級毒品，核被告陳聯澄施用海洛因之行為，係違反該條例第
    10條第1項之施用第一級毒品罪。被告持有海洛因進而施用
    ，其持有之低度行為，應為施用之高度行為所吸收，不另論
    罪。審酌被告業經兩次觀察、勒戒之矯治程序，並由臺灣臺
    北地方法院檢察署檢察官先後以88年度偵字第2876號、88年
    度毒偵緝字第74號為不起訴處分確定；且被告前於99年5 月
    13日因縮短刑期假釋出監並付保護管束，保護管束期滿日為
    101年10月31日（見上開前案紀錄表），竟不知警惕，復於
    假釋中再犯本案，顯見其不思悔悟，自制力亦顯不佳；惟施
    用毒品行為於本質上係屬自我戕害行為，反社會性程度較低
    ，另參酌被告於原審最後1 次審理時已坦承犯行等一切情狀
    ，爰量處有期徒刑7 月等語。
三、按92年7 月9 日修正公布，93年1 月9 日起施行之毒品危害
    防制條例第20條、第23條規定，係就施用第一、二級毒品者
    ，所為係「初犯」、「五年內再犯」或「五年後再犯」，而
    異其刑事處遇程序，其規定「初犯」施用第一、二級毒品之
    被告或少年，經觀察、勒戒或強制戒治後，應為不起訴處分
    或不付審理之裁定，亦即以觀察、勒戒或強制戒治之保安處
    分代替刑事訴追；經觀察、勒戒或強制戒治執行完畢釋放後
    5 年內再犯者，則依法追訴或裁定交付審理；至於觀察、勒
    戒或強制戒治執行完畢釋放後「五年後再犯」者，亦適用「
    初犯」以保安處分代替刑事訴追之程序。其立法理由係以施
    用第一級或第二級毒品者，具「病患性犯人」特質，故對「
    初犯」者，送觀察、勒戒，以戒除其身癮，或進一步施以強
    制戒治，戒除其心癮；經觀察、勒戒或強制戒治執行完畢釋
    放後「五年後再犯」者，因前所實施之觀察、勒戒或強制戒
    治已收5 年之遮斷效果，足以戒除其毒癮，故仍適用「初犯
    」以保安處分代替刑事訴追程序。至經觀察、勒戒或強制戒
    治執行完畢釋放後「五年內再犯」者，因其再犯率甚高，原
    實施之觀察、勒戒及強制戒治既已無法收其實效，爰依法追
    訴或裁定交付審理。故施用第一、二級毒品者，除曾經觀察
    、勒戒或強制戒治執行完畢後5 年內再犯之情形外，均仍得
    適用以保安處分代替刑事訴追程序之規定，並不限於初犯施
    用第一、二級毒品者。倘初犯施用第一、二級毒品罪後，雖
    於5 年內第2 次再犯，然因時值毒品危害防制條例修正之前
    ，且經觀察、勒戒結果，未有繼續施用傾向，乃依修正前舊
    法規定，為不起訴處分或不付審理之裁定。而嗣於該條例修
    正公布並施行後，始第3 次（或第3 次以上）再犯，且其行
    為時距第2 次再犯，經觀察、勒戒或強制戒治執行完畢釋放
    時之間隔已滿5 年者，依其第2 次再犯經保安處分執行完畢
    釋放後5 年內未曾再犯之情形以觀，核與初犯經保安處分執
    行完畢釋放後「五年內再犯」者，其再犯率高，原實施之觀
    察、勒戒及強制戒治已無法收其實效之情形則迥異，而與「
    五年後再犯」者，已收5 年遮斷效果之情形相同；本於上開
    對具治療成效之病患性毒品犯，期能藉由強制治療之保安處
    分戒除其身、心癮之立法本旨，自應認與「五年後再犯」情
    形相同，仍適用以保安處分代替刑事訴追之規定（最高法院
    96年度臺非字第123 、145 、224 號判決意旨得資參照）。
四、查本件被告：(一)前因施用毒品案件，經臺灣臺北地方法院裁
    定送觀察勒戒後，由臺灣臺北地方法院檢察署以88年度聲觀
    字第326 號於88年2 月8 日送觀察勒戒後，因無繼續施用毒
    品傾向，於88年3 月4 日釋放出所，並於同年月7 日執行完
    畢，而經該署為88年度偵字第2876號不起訴處分確定；(二)再
    被告因於87年10月31日18時許經採尿回溯4 日內某時，在某
    不詳處所，施用第二級毒品，經福建金門地方法院檢察署檢
    察官偵查中，該署以為被告行蹤不明而於88年3 月23日發布
    通緝（實則被告已於88年1 月24日經羈押於法務部矯正署臺
    北看守所），迄至88年9 月10日以緝獲被告為由撤銷通緝，
    而經該署聲請將被告送觀察勒戒，經福建金門地方法院於88
    年9 月14日以88年度毒聲字第36號裁定送觀察勒戒，於88年
    11月23日送觀察勒戒，因無繼續施用毒品傾向，而於88年12
    月9 日釋放出所，並於同年月22日執行完畢，且經該署為88
    年度毒偵緝字第74號不起訴處分確定；(三)另於87年間，因運
    輸毒品案件，經福建金門地方法院以87年度訴字第25號判處
    有期徒刑7 年6 月確定；(四)88年間，因販賣毒品案件，經本
    院以88年度上訴字第3378號判處有期徒刑7 年6 月確定。至
    上開(三)、(四)部分所示之2 罪刑，則經福建金門地方法院以90
    年度聲字第10號裁定應執行刑為有期徒刑14年，被告乃於88
    年12月24日入監執行，88年12月10日起算，期間並多次送他
    監執行出監，迄至99年5 月13日始縮短刑期假釋出監，並付
    保護管束，保護管束期滿日為101 年10月31日等情，有本院
    被告前案紀錄表、本院在監在押全國紀錄表、刑案紀錄查住
    紀錄表、全國施用毒品案件紀錄表、受觀察勒戒人毒品及前
    科紀錄簡列表、矯正簡表、通緝紀錄表、法務部矯正署臺北
    看守所在監（所）或出監（所）收容人資料等在卷可考，並
    經本院調閱臺灣臺北地方法院檢察署88年度毒偵緝字第74號
    、福建金門地方法院檢察署87年度偵字第332 號、88年度聲
    觀字第33號、88年度偵緝字第8 號等卷，核對上情無誤。茲
    被告所犯如(一)所示施用毒品案件之卷宗即臺灣臺北地方法院
    檢察署88年度聲觀字第326 號卷宗，已因於保存年限銷毀之
    ，有臺灣臺北地方法院檢察署100 年8 月2 日北檢治檔字第
    52600 號函可稽，雖無法明確認定被告該次施用毒品之時間
    ，然依被告上開前案資料，堪認被告此次施用毒品時間為88
    年1 月24日前之某日。而公訴意旨所指被告本案於99年6 月
    21日上午10時22分為臺灣板橋地方法院檢察署觀護人室採尿
    回溯26小時內之某時許施用毒品海洛因之犯行，距被告觀察
    勒戒執行完畢時點即88年12月22日，已逾5 年，且其間未曾
    再犯，有上開紀錄表可考，依首揭最高法院判決意旨，合於
    5 年後再犯情形，檢察官原應先聲請法院裁定送被告觀察、
    勒戒，竟逕行起訴，其起訴程序自屬違背規定，應諭知不受
    理判決。原審不察，逕予論罪科刑，即有違誤，被告上訴執
    此指摘原判決不當，為有理由，自應由本院將原判決撤銷，
    改為諭知不受理之判決，並不經言詞辯論為之。
據上論斷，應依刑事訴訟法第369條第1項前段、第364條、第303
條第1款、第307條，判決如主文。
中    華    民    國  100     年    8     月    31    日
            刑事第十四庭  審判長法  官  陳志洋
                                法  官  遲中慧
                                法  官  謝靜慧
以上正本證明與原本無異。
如不服本判決，應於收受送達後10日內向本院提出上訴書狀，其
未敘述上訴之理由者並得於提起上訴後10日內向本院補提理由書
（均須按他造當事人之人數附繕本）「切勿逕送上級法院」。
                                書記官  陳泰寧
中    華    民    國   100    年    9     月    5     日